最高法院民事判決　　　　　　　　　　　　　　　九十三年度台上字第一九八二號
　　上　訴　人　丙○○
　　訴訟代理人　陳萬發律師
　　被　上訴人　乙○○
　　　　　　　　甲○○
右當事人間因租佃爭議事件，上訴人對於中華民國九十二年三月十一日台灣高等法院
第二審判決（九十一年度上字第九一八號），提起上訴，本院判決如下：
    主  文
原判決廢棄，發回台灣高等法院。
    理  由
本件被上訴人主張：上訴人於民國（下同）三十八年六月二十五日向伊之先祖吳勝記
承租坐落桃園縣新屋鄉○○段二二五三地號土地（下稱系爭土地），伊於八十八年間
辦妥系爭土地之繼承登記後，始發現系爭土地有三七五耕地租佃契約之登記，而上訴
人為承租人，且上訴人多年未曾給付租金。茲系爭耕地租約之一切權利義務關係，已
由伊合法繼承，伊自得基於出租人地位，向上訴人請求給付租金。經伊催告上訴人給
付已積欠之十三年租金，詎上訴人拒絕給付。因上訴人積欠之租金已達二年以上之總
額，伊依耕地三七五減租條例第十七條第一項第三款規定，自得終止租約，乃以訴狀
繕本送達為終止租約之意思表示，並請求上訴人交還土地等情，爰本於租佃契約終止
後之租賃物返還請求權，求為命上訴人返還系爭土地之判決。
上訴人則以：伊承租系爭土地時，出租人吳勝記即已言明僅由伊代繳耕地稅賦及水利
會費即可，毋需繳交租金。被上訴人以積欠租金終止租約，為無理由。又被上訴人未
至伊之住所收取租金，縱伊未付租金，亦係可歸責於被上訴人所致。況伊已繳清八十
八年至九十年之租金，無積欠兩期地租之情，被上訴人亦不得終止租約。再者，系爭
土地租賃權之繼承人，除被上訴人外，尚有訴外人曾德米、曾德讓、曾德鳳、羅曾月
妹、曾貴香、曾秀香、曾秀榮（下稱曾德米等人），全體出租人未共同為終止租約之
意思表示，被上訴人所為終止租約，亦不合法等語，資為抗辯。
原審維持第一審所為上訴人敗訴之判決，駁回其上訴，無非以：系爭土地原為吳勝記
所有，後由吳盆繼承。吳勝記原就系爭土地與上訴人訂有耕地租約，期限自三十七年
十二月二十日起至四十年十二月十九日止，並向新竹縣新屋鄉公所辦理三七五租約登
記。嗣吳勝記、吳盆死亡，系爭土地輾轉由被上訴人繼承，並於八十八年四月六日辦
理分別共有繼承登記。而上訴人自三十七年承租系爭土地耕作收益迄今，並於八十六
年間單獨申請辦理租約變更登記，且自七十六年迄八十八年間均未繳納三七五耕地租
佃契約約定數量租穀等情，為上訴人所不爭執，並有耕地租約登記申請書、耕地租約
登記簿、私有耕地租約附表及土地登記謄本等可稽，堪信為真實。查上訴人與吳勝記
訂立系爭耕地三七五租約後，均有繳交租穀，於租約期限屆滿後仍繼續耕作，吳勝記
未為反對之意思，吳勝記死後，由上訴人繼續耕作並單獨申請變更租約登記，依耕地
三七五減租條例第一條及民法第四百五十一條之規定，上訴人就系爭土地應視為有不
定期限租賃契約存在。系爭土地之租賃契約既仍在繼續中，上訴人自有給付租金之義
務。次查被上訴人與曾德米等人已達成分割遺產協議，系爭耕地租約之一切權利義務
關係，係由被上訴人合法繼承無訛。被上訴人本於系爭耕地之出租人地位，請求上訴
人給付積欠之租金，並無不合。雖上訴人辯稱：被上訴人未至伊住所收取租金，係可
歸責被上訴人事由，而不得終止租約云云。惟系爭耕地租約登記申請書上並無「往取
債務」之約定，上訴人亦未舉證以實其說，被上訴人自無至上訴人住所收取租金之義
務。上訴人執此抗辯，要非可採。末按耕地三七五減租條例第十七條第一項第三款規
定，承租人積欠地租達兩年之總額時，出租人依民法第四百四十條規定，定相當期限
催告其支付，承租人於期限內不支付時，出租人得終止租約。上訴人自七十六年起至
八十八年止未繳納租金，經被上訴人定相當期限催告後，除給付八十八年、八十九年
、九十年所積欠之租金外，其他年度積欠租金則未給付，其積欠租金已達二年以上之
總額，被上訴人以訴狀繕本送達為終止租約之意思表示，終止系爭土地耕地租佃契約
，於法並無不合。從而，被上訴人本於租賃物返還請求權，請求上訴人返還系爭土地
，應予准許等詞，為其判斷之基礎。
按耕地出租人以承租人積欠地租達兩年之總額為原因終止租約，應依民法第四百四十
條第一項規定，定相當期限催告承租人支付，於往取債務，並須於催告期滿，至承租
人之住所收取，承租人仍不為支付，出租人始得終止租約。本件被上訴人以上訴人積
欠地租達兩年之總額為由，主張終止租約。惟上訴人在原審辯稱：被上訴人未前往上
訴人住所收取租金，有可歸責於被上訴人之事由，被上訴人仍無權終止租約等語（見
原審卷八六頁），則本件租金之給付是否為往取債務？此與判斷被上訴人得否終止本
件租約所關頗切，乃原審未遑詳查，徒以上訴人未能證明為往取債務等詞，遽為不利
上訴人之認定，尚嫌疏略。本件事實既欠明瞭，本院自無從為法律上之判斷。上訴論
旨指摘原判決不當，求予廢棄，非無理由。
據上論結，本件上訴為有理由。依民事訴訟法第四百七十七條第一項、第四百七十八
條第二項，判決如主文。
中　　　華　　　民　　　國　　九十三　　年　　　九　　　月　　二十九　　日
                              最高法院民事第四庭
                                  審判長法官  朱　錦　娟
                                        法官  顏　南　全
                                        法官  許　澍　林
                                        法官  葉　勝　利
                                        法官  黃　義　豐
      右正本證明與原本無異
                                              書  記  官
中　　　華　　　民　　　國　　九十三　　年　　　十　　　月　　　八　　　日
                                                                      Ｒ
